【裁判字號】    97,簡上,207
【裁判日期】    971209
【裁判案由】    給付票款
【裁判全文】
臺灣板橋地方法院民事判決             97年度簡上字第207號
上  訴  人  丙○○
                      樓
訴訟代理人  甲○○律師
複代理人    袁瑞成律師
被  上訴人  乙○○
上列當事人間請求給付票款事件，上訴人對於中華民國97年7 月
22日本院板橋簡易庭96年重簡字第9863號第一審判決提起上訴，
經本院於97年11月25日言詞辯論終結，判決如下：
    主  文
上訴駁回。
第二審訴訟費用由上訴人負擔。
    事實及理由
一、本件被上訴人起訴主張：
  (一)被上訴人持有上訴人於民國96年3 月30日簽發、面額新臺幣
    （下同）100 萬元、到期日為96年8 月30日，免除作成拒絕
    證書之本票1 紙（下稱系爭本票），詎屆期為付款之提示，
    竟未獲付款，為此提出本票、完工證明及工程合約書等影本
    ，依票據之法律關係，求為判決上訴人應給付被上訴人100
    萬元。
  (二)對上訴人於原審抗辯之陳述：被上訴人承作蘆洲市成功商場
    新建工程（下稱系爭工程）之水電、消防工程，工程已經完
    成，惟工程款係380 萬元，由永一營造有限公司（下稱永一
    營造）負擔280 萬元、被告負擔100 萬元，永一營造已付款
    280 萬元。
二、上訴人則以：
  (一)原審判決未令被上訴人舉證證明其持有系爭本票之原因關係
    為何？是否存在？卻反認上訴人未證明系爭本票之原因關係
    ，而為不利於上訴人之認定，所為判決，認事用法顯有違誤
    ：
  1.上訴人於原審法院審理時，即一再主張被上訴人持有系爭本
    票之原因關係並不存在，依最高法院96年度台簡上字第14號
    判決意旨，自應由被上訴人負積極之舉證責任。
  2.然被上訴人於原審卻從未就其持有系爭本票之原因關係為何
    ？原因關係是否存在？加以說明，遑論盡任何舉證之責，原
    審法院卻反要求上訴人就其原因關係加以說明，並要求上訴
    人舉證證明其原因關係不存在，顯然在被上訴人尚未證明其
    原因關係為何及原因關係不存在之情況下，即遽要求上訴人
    負舉證責任，有違民事訴訟法第277 條及前開最高法院判決
    意旨，所為判決確實有所違誤。
  (二)原審判決誤引證人張信輝之證詞，遽為不利於上訴人之認定
    ，所為判決，認定事實亦有違誤：
  1.本件上訴人簽發系爭本票之原因，係為擔保上訴人能依約收
    到向承包商永一營造系爭工程之水電、消防等設備超出280
    萬元部分之擔保，對此被上訴人於原審法院並不爭執，原審
    判決卻恣認被上訴人否認此一事實，認定事實已有違誤。
  2.證人張信輝於原審證稱：原告（即被上訴人）當初在本工程
    裡面，希望合約金為380 萬元，後來因為工程實際上的狀況
    ，我願意只給他280 萬元，經原告與被告（即上訴人）私下
    協商後，被告才去簽100 萬元的本票給原告云云（見原審97
    年5 月6 日言詞辯論筆錄第4 頁），足證上訴人簽發系爭本
    票確係為擔保被上訴人施作工程有超出280 萬元部分而無法
    自永一營造收到工程款，上訴人始於超出部分之100 萬元範
    圍內負擔保責任，亦即被上訴人需施作系爭工程有超過280
    萬元，並提出確切之證明，亦即需依一般工程請款程序，提
    出伊超出280 萬元之部分金額、項目等單據、發票，上訴人
    於此100 萬元之範圍內，始負付款責任，亦即被上訴人需提
    出相關單據，證明有施作工程過280 萬元，始得依據系爭本
    票對上訴人主張票據權利。
  3.證人張信輝證稱系爭工程係於97年2 月5 日左右完工，而被
    上訴人卻於96年9 月21日即提出本件訴訟，當時系爭工程根
    本尚未完工、驗收，因此永一營造不可能給付伊全額之280
    萬元工程款，既因系爭工程尚未完工驗收，永一營造始未給
    付工程款（並非無法請領），則被上訴人逕行提出本件訴訟
    ，所為請求確實無理由，原審判決確認系爭工程已完工，上
    訴人即得依系爭本票向被上訴人有所請求，認定事實，顯有
    違誤。
  (三)被上訴人所稱系爭工程之發包過程，完全與事實相左，上訴
    人否認之，原審判決卻未令被上訴人提出任何證據加以證明
    ，即遽為不利於被上訴人之認定，所為判決，亦有違誤：
  1.被上訴人於原審稱系爭工程原係由上訴人向永一營造承作，
    再由上訴人轉包予被上訴人，嗣永一營造解除與上訴人之承
    攬契約，重新將系爭工程交由被上訴人承作，而被上訴人與
    永一營造簽訂系爭工程合約時並將上訴人前溢領永一營造之
    工程款作為系爭工程款之一部云云，根本與事實不符，原審
    法院均未令被上訴人舉證以實其說，所為判決，認定事實適
    用法律，已有違誤。
  2.因系爭工程原係由上訴人借永一營造之牌照所投標、承攬，
    因此一開始實際上即為上訴人向蘆洲市農會所承攬，而非上
    訴人向永一營造所承攬，因此承攬工程之合約書正本自始均
    由上訴人所持有。
  3.且於上訴人向蘆洲市農會承攬系爭工程前，上訴人即請被上
    訴人先行評估承作系爭工程之水電、消防工程所需之工程款
    ，經被上訴人評估後，以總價210 萬元即可完工，上訴人並
    依被上訴人之評估金額，列為系爭工程承攬契約之一部，並
    由上訴人與被上訴人簽訂此部分工程之契約。
  4.系爭工程開始後，上訴人因受其他工程之拖累，無法再繼續
    完成系爭工程，而因工程係上訴人借用永一營造之名義所承
    攬，為免影響永一營造，遂由上訴人與永一營造協商，由永
    一營造接手完成後續工程，並由永一營造另行與被上訴人簽
    訂系爭工程之水電及消防部分工程之合約，諸此，由系爭工
    爭工程合約係於95年所簽，而被上訴人與永一營造間之營造
    契約卻係於96年4 月始簽訂，可資證明。
  5.詎被上訴人於永一營造欲與伊另行簽立系爭水電、消防工程
    之合約時，要求將工程款提高至380 萬元，與當初所簽之21
    0 萬元差距甚大，完全不合理，且實際工程所需款項並無需
    支付到380 萬元，而永一營造又僅願意提高至280 萬元，為
    能讓工程繼續施作，上訴人遂與被上訴人協調，由上訴人簽
    發系爭票面金額100 萬元之本票予被上訴人，待系爭工程結
    束後，若被上訴人就系爭工程之水電消防工程所需工程款結
    算，確實有超過280 萬元者，只要被上訴人能提出單據證明
    ，上訴人即願意就該100 萬元之範圍內，負擔保責任。
  6.而系爭工程於97年2 月5 日左右完工，被上訴人卻於96年9
    月21日及提出本件訴訟，顯見被上訴人根本係無理依系爭本
    票向上訴人請求，且被上訴人亦未提出任何施作系爭工程有
    超過280 萬元之單據證明，更未說明或證明上訴人需負之擔
    保責任有達100 萬元之多，即據系爭本票提起本件訴訟，所
    為請求確實並無道理，原審法院未予詳查，完全未令被上訴
    人提出任何之說明或證明，反將舉證責任誤轉予上訴人，並
    遽為不利於上訴人之判決，認事用法，確實有所違誤等語置
    辯。
三、本件經原審判決上訴人應給付被上訴人100 萬元及自96年8
    月31日起至清償日止，按年利率6%計算之利息；訴訟費用由
    上訴人負擔；原審判決得假執行，但上訴人如以100 萬元為
    被上訴人預供擔保得免為假執行。上訴人不服原判決，提起
    上訴，上訴聲明為：(一)原判決廢棄；(二)上開廢棄部分，被上
    訴人在第一審之訴駁回；(三)第一、二審訴訟費用由被上訴人
    負擔；(四)如受不利之判決，請准上訴人提供擔保免為假執行
    。被上訴人答辯聲明為：(一)上訴駁回；(二)第二審訴訟費用由
    上訴人負擔。
四、本院之判斷：
  (一)本件被上訴人起訴主張執有上訴人簽發之系爭本票，屆期提
    示而未獲付款之事實，業據被上訴人提出與所述相符而為上
    訴人所不爭執之本票1 紙（見原審卷第4 頁）為證，上訴人
    於原審亦自認確有簽發系爭本票交付被上訴人之事實，是被
    上訴人此部分主張堪信為真實。
  (二)按本票為無因證券，票據債務人不得以自己與發票人或執票
    人前手間所存在之抗辯事由對抗執票人。然發票人究非不得
    以自己與執票人間所存之抗辯事由對抗執票人，此觀票據法
    第13條前段之反面解釋即明。次按票據乃文義證券及無因證
    券，故票據上之權利義務悉依票上所載文義定之，與其基礎
    之原因關係各自獨立。票據上權利之行使不以其原因關係存
    在為前提，是以執票人行使票據上權利時，就其基礎之原因
    關係確係有效存在並不負舉證責任。反之，若票據債務人以
    自己與執票人間所存抗辯之事由對抗執票人，依票據法第十
    三條規定觀之，固非法所不許，惟應由票據債務人就該抗辯
    事由舉證證明，最高法院著有97年度台簡上字第12號、78年
    台上字第485 號判決意旨可資參照。
  (三)查本件上訴人抗辯其簽發系爭本票之原因係於被上訴人施作
    系爭工程有逾280 萬元部分，始得於100 萬元之範圍內向被
    告主張票據權利云云，此為被上訴人所否認，並主張系爭工
    程之工程款應為380 萬元，由永一營造給付280 萬元，上訴
    人則簽發系爭本票以給付100 萬元等語，則兩造就授受系爭
    本票之原因關係，雖各執一詞，然究與系爭票據原因關係是
    否欠缺有別，是依上開判決意旨，上訴人簽發系爭本票後即
    交付被上訴人，兩造顯為系爭本票之直接前後手，上訴人雖
    得以兩造間所存之抗辯事由對抗被上訴人，惟就兩造間是否
    有約定於系爭工程之施作超出280 萬元時，上訴人始於100
    萬元之範圍內負擔保責任等情，自應由上訴人就該抗辯事由
    負舉證責任，至為明確，然上訴人始終未舉證證明兩造間有
    前開得對抗被上訴人之約定；復參以證人即永一營造系爭工
    程之承辦人張信輝於原審言詞辯論期日具結證稱：「【被告
    （即上訴人）尚須支付工程款嗎？】基本上當初我們永一營
    造發包給被告時，他和原告（即被上訴人）及其他包商有債
    務糾紛，在當時我們永一營造把發包權拿回來，原告當時他
    發包280 萬元的時候，原告認為280 萬元不足以作他成功商
    場的費用，在這時因為被告溢領本公司的工程款，那時雙方
    協商，被告另行開立100 萬元的本票給原告，這時原告才願
    意施作成功商場的工程。就此永一營造和原告簽的約為280
    萬元，工程結束以後，將所有的工程款全部給了原告，後來
    才知悉被告沒有給付兌現這100 萬元給原告。」、「（這一
    百萬元確實是承包280 萬元，原告認為280 萬元不足以作成
    成功商場的費用，因為被告溢領你們公司的工程款，被告才
    開立這100 萬元給原告嗎？）是，原告當初在本工程裡面，
    希望合約金為380 萬元，後來因為工程實際上的狀況，我願
    意只給他280 萬元，經原告與被告私下協商後，被告才去簽
    付100 萬元的本票給原告。」、「據當初被告跟原告跟我提
    及事情是被告出資100 萬元，等於他溢領我們公司的部分出
    資100 萬元，我們永一營造280 萬和原告簽約，才能將蘆洲
    農會成功商場的工程做完。」等語（見原審卷第52頁至第55
    頁），益徵被上訴人所稱系爭工程原係由上訴人向永一營造
    承作，再由上訴人轉包予被上訴人，嗣永一營造解除與上訴
    人之承攬契約，重新將系爭工程交由被上訴人承作，而被上
    訴人與永一營造簽訂系爭工程合約時並將上訴人前溢領永一
    營造之工程款作為系爭工程款之一部，上訴人遂簽發系爭本
    票交付被上訴人等情為真正。又系爭工程業已完工乙節，既
    經被上訴人於原審提出完工證明2 份（見原審卷第67、68頁
    ）在卷可稽，上訴人復未能舉證證明另有其他得以對抗被上
    訴人請求之事由存在，是被上訴人請求上訴人給付上開工程
    款，依法行使系爭本票上權利，自屬合法有據。
  (四)按本票不獲付款時，執票人於行使或保全支票上權利之行為
    後，對於背書人、發票人得行使追索權，票據法第124 條、
    第85條第1 項定有明文；又本票之利率未經載明時，定為年
    利六釐，票據法第124 條、第28條第2 項規定甚明。從而，
    被上訴人依據上開票據關係請求上訴人給付票款100 萬元及
    自系爭本票到期日之翌日即96年8 月31日起至清償日止，按
    週年利率6%計算之法定遲延利息，為有理由，應予准許。
  (五)綜上所述，本件被上訴人之主張為可採，上訴人所辯尚無可
    取。被上訴人依據票據法律關係請求上訴人給付100 萬元及
    自96年8 月31日起至清償日止，按週年利率6%計算之法定遲
    延利息，為有理由。原審判命上訴人應給付被上訴人該金額
    ，並宣告得假執行及上訴人預供擔保得請求免為假執行，於
    法並無不合。上訴意旨指摘原判決不當，求予廢棄改判，為
    無理由，應予駁回其上訴。
五、本件事證已臻明確，兩造其餘攻擊防禦方法及未經援用之證
    據，經審酌後，核與判決結果不生影響，爰不一一論述。
六、據上論結，本件上訴為無理由，依民事訴訟法第436 條之1
    第3 項、第449 條第1 項、第78條，判決如主文。
中    華    民    國    97    年    12    月    9     日
                  民事第二庭    審判長法  官  蕭胤瑮
                                      法  官  陳財旺
                                      法  官  張筱琪
以上正本證明與原本無異
本件不得上訴
中    華    民    國    97    年    12    月    9     日
                                      書記官  楊璧華


司法院資訊處製作；財團法人民間司法改革基金會備份。
